【裁判字號】    99,基簡,100
【裁判日期】    990630
【裁判案由】    塗銷所有權移轉登記
【裁判全文】
臺灣基隆地方法院民事判決             99年度基簡字第100號
原      告  台新國際商業銀行股份有限公司
法定代理人  甲○○
訴訟代理人  乙○○
            戊○○
            己○○
被      告  丙○○
            丁○○
上列當事人間塗銷所有權移轉登記事件，本院於民國99年6 月17
日言詞辯論終結，判決如下：
    主  文
被告丙○○於民國96年5月28日就坐落於基隆市○○區○○段暖
暖小段0000-0000地號、0000-0000地號土地（權利範圍均為1/20
）及其上之00000-000 建號建物（權利範圍全部、門牌號碼為基
隆市○○區○○街196巷6之3 號）與被告丁○○之贈與行為，及
民國96年6月22日所為之所有權移轉行為，均應予撤銷。
被告丁○○應將前項不動產於基隆市安樂地政事務所登記日期民
國96年6月22 日，登記原因為買賣之所有權移轉登記予以塗銷，
並回復登記為被告丙○○所有。
訴訟費用新臺幣仟捌佰柒拾元由被告負擔。
本判決得假執行。但被告如於假執行程序實施前，或實施中，而
於執行標的物拍定、變賣或物之交付前，以新臺幣拾肆萬貳仟
肆佰壹拾貳元，為原告預供擔保後，得免為假執行。
    事實及理由
甲、程序方面：
    被告丙○○經合法通知，未於言詞辯論期日到場，核均無民
    事訴訟法第386條各款所列情形，爰依同法第436條第2項、
    第385條第1項前段規定，准原告之聲請，由其一造辯論而為
    判決。
乙、實體部分：
一、原告起訴主張：
  (一)被告丙○○於民國92年1 月間向原告請領信用卡使用，依約
    被告丙○○應按期清償帳款或繳納最低應繳金額，詎料被告
    丙○○並未依約繳納，至96年5 月尚積欠原告新臺幣（下同
    ）219,347元，至99年1月11日止尚積欠342,412 元。詎被告
    丙○○為逃避此一債務並免受強制執行，竟於96年5月28 日
    將其所有如附表所示之不動產（下稱系爭不動產）與被告丁
    ○○訂立買賣契約並於96年6月22 日以買賣為原因將所有權
    移轉登記予被告丁○○，惟債務人所有之財產除對於特定債
    權人設有擔保物權外，應為一切債務之總擔保，倘債務人財
    產已不足清償一切債務時，而竟將財產惡意脫產他人，且非
    用以清償具有優先受償權之債務，對於普通債權人甚不公平
    ，即難謂無詐害行為（最高法院78年度台上字第1583號判決
    意旨參照）。是被告丙○○將其所有系爭不動產以買賣之名
    移轉登記為其女即被告丁○○所有，顯屬有害及債權之行為
    無疑；且系爭不動產之抵押權所設定之債務人並未塗銷，亦
    未變更為被告丁○○，由此違背一般交易慣例之事實，亦可
    認定該買賣行為顯係通謀虛偽意思表示，實係以買賣之名義
    而達成贈與目的之行為，依民法第87條第2 項之規定，被告
    間之買賣行為自應適用關於贈與行為之規定無疑。為此依民
    法第244條第1項及第4 項之規定，訴請撤銷被告間所為贈與
    行為、物權移轉行為，並塗銷物權移轉登記等語。並聲明如
    主文第1項、第2項所示。
二、被告丙○○經合法通知，未於言詞辯論期日到場，亦未提出
    書狀為何聲明或陳述以供本院參酌；被告丁○○則以：被告
    丙○○是被告丁○○的母親，因被告丁○○係被告丙○○房
    屋貨款的保證人，被告李欣告知不再繳納房屋貨款本息，被
    告丁○○只好負起繳納之責，系爭不動產，當初是以貸款餘
    額160 餘萬元轉由被告丁○○承受，迄今被告丁○○已經清
    償2 年多了，被告丁○○並未另外給付被告丙○○價金等語
    ，資為抗辯，並為答辯聲明：駁回原告之訴。
三、得心證之理由：
    原告主張被告丙○○向原告請領信用卡使用，並未依約按期
    繳納帳款，至96年5月間尚積欠原告219,347元，被告丙○○
    竟於96年5月28日以買賣為登記原因，於96年6月22日將其所
    有系爭不動產辦理移轉登記予被告丁○○；被告丙○○與被
    告丁○○為母女關係，而被告丁○○係以承受系爭不動產上
    之貸款餘額160 餘元方式承受系爭不動產，並未給付任何買
    賣價金予被告丙○○。系爭不動產之抵押貸款餘額至96年6
    月22日止尚餘1,629,829 元、設定義務人迄今尚未辦理變更
    為被告丁○○等情，業據原告提出信用卡申請書、帳務資料
    查詢紀錄、土地登記謄本、建物登記謄本、基隆市安樂地政
    事務所異動索引等件（均為影本）為證，並為被告丁○○所
    不爭執，被告丙○○則經合法通知，未於言詞辯論期日到庭
    ，亦未提出準備書狀為何聲明或陳述，自堪信原告主張之事
    實為真實。是本件所應審究者，厥為：被告丙○○就系爭不
    動產所為移轉行為，是否為無償行為？有無害及原告之債權
    ？茲詳述如后：
  (一)按稱買賣者，謂當事人約定一方移轉財產權於他方，他方支
    付價金之契約；稱贈與者，謂當事人約定，一方以自己之財
    產無償給與他方，他方允受之契約，民法第345條第1項、第
    406 條分別定有明文。故買賣與贈與最大之差別在於受移轉
    財產權之一方，是否負有給付相當於該財產權價值即對價之
    義務。又按所謂附有負擔之贈與，係指贈與契約附有約款，
    使受贈人負擔應為一定給付之債務而言（最高法院32年上字
    第2575號判例意旨參照）。由於受贈人所為負擔並非對價，
    故附負擔之贈與仍屬特種贈與之一種，除別有規定外，當然
    適用一般贈與之規定。本件被告丁○○既自承系爭不動產係
    因被告丙○○無力繳納貸款，而其又是系爭不動產抵押貸款
    之保證人，故被告丙○○將系爭不動產移轉過戶予被告丁○
    ○，而由被告丁○○代為清償被告丙○○對抵押權人即國泰
    人壽股份有限公司之房屋貸款，被告丁○○並未另外支付價
    金予被告丙○○，顯見被告間之真意係屬附有負擔之贈與，
    即以受贈人對於贈與人或第三人負有為一定給付義務為附款
    之贈與，為特別贈與之一種。
  (二)又按表意人與相對人通謀而為虛偽意思表示者，其意思表示
    依民法第87條規定固為無效。惟虛偽意思表示，隱藏他項法
    律行為者，適用關於該項法律行為之規定。民法第112 條定
    有明文。被告間就系爭不動產並無買賣之真意，而係附有負
    擔之贈與已如上所述，揆諸上開規定，自應認被告間形式上
    所訂立之買賣契約固屬無效，然其等所隱藏之附有負擔贈與
    則屬有效。
  (三)再按所謂附有負擔之贈與，係指贈與附有約款，使受贈人負
    擔應為一定給付之債務者而言。最高法院32年度上字第2575
    號著有判例。該贈與與負擔僅有主從牽連關係，而無對價關
    係，即所負擔僅為限制贈與契約效力之附約款，非互由給付
    而取得利益，故仍為片務無償契約。倘所附負擔之給付，高
    於贈與物之價值，依民法第413 條：「附有負擔之贈與，其
    贈與不足清償其負擔者，受贈人僅於贈與之價值限度內，有
    履行其負擔之責任。」之規定，該超過部分，受贈人無履行
    責任。是縱該附負擔之給付，等於或高於贈與物之價值，仍
    不失其為附負擔贈與之性質，且仍為無對價關係之無償行為
    。查被告丁○○於本院辯論時既已自承並未給付任何價金予
    被告丙○○，僅係受系爭不動產上所設定之抵押債務（即房
    屋抵押貸款），而本院依職權向抵押權人即國泰人壽保險股
    份有限公司函查有關系爭不動產還款結果，亦確係由被告丁
    ○○所繳納，亦有國泰人壽股份有限公司於99年4月15 日國
    壽字第99040474號函附之附表在卷可證，惟揆諸前揭說明，
    此亦僅為被告間就系爭不動產贈與所附之負擔之合意，並不
    影響系爭不動產之權利移轉屬無償行為之事實。
  (四)復按債務人所為之無償行為，有害及債權者，債權人得聲請
    法院撤銷之。又債權人依規定聲請法院撤銷時，得並聲請命
    受益人或轉得人回復原狀。民法第244條第1項、第4 項定有
    明文。又民法第244 條所謂有害債權，指債務人減少其積極
    財產（如讓與所有權、設定他物權、免除債權等是），或增
    加消極財產（如承擔債務），因而足以減少其一般財產，削
    弱共同擔保，使債權受有損害而不能完全受清償而言，債務
    人有此行為，通稱為詐害債權行為或詐害行為（最高法院48
    年台上字第1750號判例意旨參照）。經查，被告丙○○於96
    年5月28日將系爭不動產贈與予被告丁○○，並於96年6月22
    日辦理所有權移轉登記之事實，有土地登記第二類謄本、建
    物登記第二類謄本在卷可按。又被告丙○○於除積欠原告信
    用卡帳款外，尚積欠上海商業銀行、聯邦商業銀行、中國信
    託商業銀行、永豐商業銀行等多家金融機構款項約計170 餘
    萬元，此復有原告提出之被告丙○○聯徵資料在卷可明。此
    外，被告丙○○除系爭不動產外，其96年度當年所得總收入
    為24,491元，97年度財產總額為32,860元，復經本院依職權
    調取被告丙○○96、97年度稅務電子閘門財產所得調件明細
    表可證，然被告丙○○竟仍於96年5月28 日將其名下唯一之
    不動產即系爭不動產之所有權以附負擔之贈與方式移轉登記
    予其子女即被告丁○○，是依客觀情事判斷，被告丙○○於
    為該無償行為時，其所有收入顯已不足清償債務，被告間就
    系爭不動產所為之無償行為，自屬有害於原告之債權，是原
    告依民法第244條第1項規定請求撤銷被告間無償贈與（債權
    ）及所有權移轉（物權）法律行為，洵屬有據，應予准許。
  (五)末按債權人依民法第244條第1項或第2 項之規定聲請法院撤
    銷債務人所為之無償行為時，得並聲請命受益人或轉得人回
    復原狀。民法第244條第4項定有明文。本院既將被告間就系
    爭不動產所有權移轉登記所憑之贈與（債權）及所有權移轉
    （物權）法律行為予以撤銷，則原告自得依上開規定，請求
    被告吳韋霆、吳韋慶負回復原狀之責。是原告依民法第244
    條第4項前段請求被告丁○○將系爭不動產於96年6月22日以
    買賣為原因所為之所有權移轉登記予以塗銷，亦有理由，亦
    應予准許。
四、本件係適用簡易程序所為被告敗訴之判決，依民事訴訟法第
    389條第1項第3款規定，應依職權宣告假執行，爰依職權宣
    告之。惟本衡平之原則，並許被告於假執行程序實施前，或
    實施中，而執行標的物拍定、變賣或物之交付前以342,412
    元為原告預供擔保後，得免為假執行。
五、訴訟費用即第一審裁判費3,750元、公示送達登報費120元，
    由被告負擔。
據上論結，本件原告之訴為有理由，依民事訴訟法第436條第2項
、第385條第1項前段、第85條第1項、第87條第1項、第389條第1
項第3款、第392條第2項、第3項，判決如主文。
中    華    民    國    99    年    6     月    30    日
                  基隆簡易庭法  官  林淑鳳
以上正本係照原本作成。
對於本件判決如有不服，應於收受送達後20日內向本院提出上訴
書狀，上訴於本院合議庭，並按他造當事人之人數附具繕本。
中    華    民    國    99    年    6     月    30    日
                            書記官  王鵬勝
附表：
  基隆市○○區○○段暖暖小段0000-0000、0000-0000地號（權
  利範圍：1/20）
  基隆市○○區○○段暖暖小段00000-000建號（權利範圍：全
  部）即門牌號碼－基隆市○○區○○街196巷6之3號

司法院資訊處製作；財團法人民間司法改革基金會備份。
